【裁判字號】    97,家聲,508
【裁判日期】    980209
【裁判案由】    變更子女姓氏
【裁判全文】
臺灣板橋地方法院民事裁定             97年度家聲字第508號
聲  請  人  乙○○
關  係  人  甲○○
上列聲請人聲請宣告變更姓氏事件，經本院裁定如下：
    主    文
聲請人乙○○之姓氏准予變更為母姓之「王」姓。
聲請費用由聲請人負擔。
    理    由
一、按有下列各款情形之一，且有事實足認子女之姓氏對其有不
    利之影響時，父母之一方或子女得請求法院宣告變更子女之
    姓氏為父姓或母姓：一、父母離婚者。二、父母之一方或雙
    方死亡者。三、父母之一方或雙方生死不明滿三年者。四、
    父母之一方曾有或現有未盡扶養義務滿二年者，民法第1059
    條第5 項有明文規定。姓氏屬姓名權而為人格權之一部分，
    具有社會人格之可辨識性，與身分安定及交易安全有關外，
    姓氏尚具有家族制度之表徵，故賦予父母之選擇權，惟因應
    情勢變更，倘有事實足認子女之姓氏對其有不利之影響時，
    父母之一方或子女自得請求法院宣告變更子女之姓氏為父姓
    或母姓。
二、本件聲請意旨略以：聲請人之父親甲○○（原名：劉進才）
    、母親王紋怡於民國（下同）77年9 月8 日協議離婚，並約
    定兩造之長子即聲請人乙○○由父親劉進才監護。惟聲請人
    之父親經常無故毆打聲請人，並曾拿香菸燙傷聲請人，致聲
    請人手上留有煙疤，復於聲請人國小一年級時（約78年間）
    某日，聲請人之父親竟出手毆打聲請人，並綁住聲請人手腳
    ，再用打火機燒傷聲請人，致聲請人心生畏懼，趕緊打電話
    告知其母親，此後聲請人即隨其母親同住，並由其母親扶養
    照顧迄今，於此期間內，聲請人之父親對聲請人均不聞不問
    ，既未給付聲請人扶養費，亦從曾探視或關心聲請人，顯見
    聲請人之父親並未善盡為人父之責；又聲請人之父親前曾來
    電表示其已改回母姓，聲請人之「劉」姓係其父親繼父之姓
    ，再者，聲請人之父親長期對其施暴，從父姓亦對聲請人之
    心理造成莫大困擾，為此聲請人希望能改從母姓，爰依法聲
    請變更姓氏從母姓等語。
三、聲請人主張之上開事實，業據其提出戶籍謄本2 件為憑，並
    經證人即聲請人之母親王紋怡到庭證稱：「（問：你跟劉進
    才離婚的時候，聲請人乙○○給誰照顧呢？）當時約定老二
    （劉彥鑫）給我，老大（乙○○）給他，有一次劉進才把聲
    請人綁起來，把他燙傷，聲請人打電話跟我說，他哭著叫我
    去帶他回來，我就把他帶回來一直住到現在，但是監護權一
    直在他爸爸那邊，當時聲請人只有國小一年級」、「（問：
    你帶回聲請人之後，他爸爸都沒有意見嗎？）劉進才自己都
    沒有辦法養自己，所以沒有跟我要小孩」、「（問：除了那
    次把小孩綁起來之外，還有打過小孩嗎？）劉進才說要來看
    小孩，如果我不給他看小孩，他就要拿槍或是潑硫酸等恐嚇
    我」等語屬實（參見本院98年1 月21日非訟事件筆錄）；又
    聲請人父親已憑法院判決書刪除父姓「劉」回復母姓「趙」
    之情，亦有戶籍謄本在卷可稽。綜上事證，堪信聲請人之主
    張為真實。
四、本院審酌聲請人雖從其父親姓氏之「劉」姓，然聲請人之父
    父親既已刪除「劉」姓，回復母姓「趙」，聲請人已與其父
    姓失去事實上之聯結；再者，聲請人之父親長期對其施暴，
    從父姓亦對聲請人之心理造成莫大困擾等情，已堪認聲請人
    之父姓有不利聲請人之情事。綜上可認保留原來姓氏對聲請
    人已有不利之影響，準此，聲請人之請求，核與前揭法律規
    定尚無不合，應予允許，爰裁定如主文所示。
五、至關於聲請人聲請變更其名字為「柏中」乙節，核與本件無
    涉，聲請人應向戶政機關申請為是，附此敘明。
六、依非訟事件法第21條第2 項、民事訴訟法第78條、第95條，
    裁定如主文。
中    華    民    國    98    年    2     月    9     日
                  家事法庭  法  官  葉靜芳
上列正本證明與原本無異。
如不服本裁定應於送達後10日內向本院提出抗告狀，並應繳納抗
告費新台幣1,000 元。
中    華    民    國    98    年    2     月    9     日
                            書記官  劉春美


司法院資訊處製作；財團法人民間司法改革基金會備份。
